【裁判字號】    97,台上,1032
【裁判日期】    970313
【裁判案由】    殺人等罪
【裁判全文】
最高法院刑事判決            九十七年度台上字第一０三二號
上  訴  人  甲○○
上列上訴人因殺人等罪案件，不服台灣高等法院高雄分院中華民
國九十六年十二月二十日第二審更審判決（九十六年度上重更(一)
字第三六號，起訴案號：台灣高雄地方法院檢察署九十四年度偵
字第五二二五、五九二一、五九二八號），提起上訴，本院判決
如下：
    主  文
上訴駁回。
    理  由
一、殺人部分：
本件原判決認定上訴人甲○○（綽號「阿賢」）與陳昱佑（綽號
「破龍」，經另案判處無期徒刑確定）、其他不詳姓名成年人及
已判決確定之鄭俊興（綽號「白痴」）、許翼麟（綽號「阿麟仔
」）、鄭公鴻（綽號「膀胱」），於民國九十四年二月十二日晚
上至翌日凌晨間，在高雄市前鎮區○○○路三四五號「享溫馨KT
V」復興店（起訴書誤載為「闔溫馨KTV」）Ｖ０２號包廂內唱歌
作樂時，因細故與亦在該處消費之邱景立（綽號「金光」）發生
不快，而於包廂內，共同圍毆邱景立，嗣邱景立趁隙脫逃，上訴
人與陳昱佑等仍繼續追打，至該KTV 門口曾慶宇機車停放處前之
某休旅車旁時，邱景立不支正面趴倒於該車引擎蓋上。曾慶宇見
狀，即取出伸縮鐵製警棍揮擊上訴人，上訴人懼而走避。旋曾慶
宇被鄭俊興、鄭公鴻合力搶下警棍並壓制在地，且遭陳昱佑等多
人圍毆，上訴人亦返回該處參與圍毆，邱景立、曾慶宇均因而受
傷。陳昱佑因見曾慶宇遭多人圍毆，竟另基於殺人之犯意，於上
訴人、鄭公鴻、鄭俊興及其他不詳男子共同圍毆曾慶宇之際，持
摺疊刀（未扣案，無法認定係管制刀械）刺殺曾慶宇左側胸部一
刀，致曾慶宇受有左側胸部切裂傷（二公分乘三公分），深及胸
腔（左下葉肺臟刺裂傷三公分乘五公分、右心房心室間心臟０．
五公分乘二．二公分割裂傷），倒地不起。陳昱佑、鄭公鴻、鄭
俊興等人離開該處，走向上開KTV 大門口時，上訴人因憤恨難消
，得知陳昱佑曾以摺疊刀刺殺曾慶宇，竟改變其傷害之犯意，另
基於殺人之犯意，於同日上午一時二十分許，在KTV 大門口右側
人行道上，向陳昱佑索取該摺疊刀，陳昱佑初尚推拒，然旋即同
意上訴人取用該摺疊刀，而與上訴人有殺死曾慶宇之共同犯意聯
絡，由上訴人持該刀走至曾慶宇倒地處，陳昱佑則跟隨在後，上
訴人在曾慶宇尚有氣息之下，明知胸部乃人體重要臟器密集之處
，如持刀刺擊將深及臟器，造成大量失血，有生命危險，竟仍持
刀刺殺曾慶宇右上胸部、右下胸部及鎖骨外側，計三刀，致曾慶
宇右上胸部割裂傷（一．三公分乘四．八公分，深０．八公分）
、右下胸部割裂傷（三．五公分乘七公分）及鎖骨外側割裂傷（
一．四公分乘四公分，深二公分），其中右下胸部割裂傷更因用
力甚猛而深及胸腔（肝臟右葉前側０．八公分乘八公分切割傷，
二公分深，自右向左、前向後方向），隨即離去。嗣曾慶宇因胸
部穿刺傷引起血胸，導致呼吸性及出血性休克，經送阮綜合醫院
、行政院退除役官兵輔導委員會高雄榮民總醫院（下稱高雄榮民
總醫院）急救無效，於同日上午九時九分死亡等情。係以上揭殺
人事實，業據檢察官先後於九十四年二月十三日、同年月十八日
，督同法醫師相驗、解剖，鑑定曾慶宇屍體結果，認曾慶宇除前
頭部、左耳垂、右眼周圍、下顎、鼻部、嘴唇、左前臂內外側、
右手臂、皮下組織、右肘部內側等分別受有挫裂傷、擦挫傷、瘀
血腫脹外，並受有左側胸部切裂傷（二公分乘三公分）、右上胸
部割裂傷（一．三公分乘四．八公分，深０．八公分）、右下胸
部割裂傷（三．五公分乘七公分）及鎖骨外側割裂傷（一．四公
分乘四公分，深二公分；經對照阮綜合醫院函文所附急診病歷所
標示曾慶宇受傷部位觀之，應即為該函所載之右肩傷）。其中左
側胸部切裂傷、右下胸部割裂傷均深及胸腔，分別造成左下葉肺
臟刺裂傷（三公分乘五公分）、右心房心室間心臟割裂傷（０．
五公分乘二．二公分）、肝臟右葉前側切割傷（０．八公分乘八
公分，二公分深，為右向左、前向後方向）。而曾慶宇全身鈍挫
傷及穿刺傷引起血胸，最後因出血性及呼吸性休克死亡，死亡方
式為「他殺」之事實，亦有阮綜合醫院、高雄榮民總醫院函及病
歷資料、相驗屍體證明書、相驗筆錄、驗斷書、照片、法務部法
醫研究所鑑定書可稽，故曾慶宇應係遭人毆打並持刀刺殺死亡，
洵無疑義。雖該驗斷書、阮綜合醫院病歷資料及鑑定報告記載之
曾慶宇所受刀傷長、寬及深度，略有不同，惟法務部法醫研究所
之鑑定報告，係依解剖死者曾慶宇屍體所得數據製成，自較精確
可信。至該鑑定報告固記載曾慶宇受有左側胸部深及胸腔內之廣
大切割傷（五．五公分乘二０．五公分），然曾慶宇被毆後，即
先送至阮綜合醫院急救，嗣再轉送高雄榮民總醫院，由該醫院施
以開胸手術，依阮綜合醫院之急救病歷資料，並無該切割傷，有
上開醫院病歷資料可參，足見該切割傷，應係開胸手術所致，非
遭人持刀刺殺，曾慶宇案發當天所受刀傷，應僅上開切裂傷、割
裂傷四處。又以案發當天，陳昱佑右手持刀，正握刀子，自然下
垂，往前刺擊曾慶宇左下腹部，業據當時立於陳昱佑身後之許翼
麟於偵查中陳述明確，繼於第一審審理時，仍為親見陳昱佑持刀
刺殺曾慶宇之供證，核均與第一審當庭播放、勘驗現場錄影光碟
之筆錄所載鄭公鴻、鄭俊興及上訴人毆打曾慶宇之際，陳昱佑右
手持刀，手臂下垂，刀尖向前，且加入圍毆，並非僅係在現場旁
觀等情相符，雖許翼麟所述陳昱佑刺殺部位係曾慶宇左下腹部，
與上開解剖鑑定報告所指左側胸部切裂傷之高度，有些微差距，
惟因當時係深夜時分，光線欠佳，且圍毆場面混亂，許翼麟陳述
所見縱與解剖所得結果有些微差距，乃情理之常，尚不影響其陳
述之可信性。再參諸案發後於火鍋店聚餐時，陳昱佑曾表示持刀
刺殺曾慶宇右側胸腔一刀，亦據證人鄭俊興於警詢、偵查中陳明
，其關於陳昱佑刺殺曾慶宇部分之陳述固屬傳聞，但就陳昱佑曾
向鄭俊興為上開表示一節，則非傳聞，應有證據能力，苟陳昱佑
未曾持刀刺殺曾慶宇，何致如此表示而自陷被追訴之危險。陳昱
佑否認刺殺曾慶宇應屬卸責，自非可採，其確有刺殺曾慶宇一刀
之事實應堪認定。再以陳昱佑於第一審所證上訴人在享溫馨 KTV
復興店大門口，向其取刀後，即至曾慶宇倒地處，下蹲持刀刺殺
曾慶宇二、三刀等語，核與原審更審前審理時勘驗上開現場錄影
光碟結果，鏡頭內容為上訴人向陳昱佑取物，陳昱佑推拒並退後
，但上訴人仍取得該物後，平頭之上訴人在前，背背包之陳昱佑
在後，走向死者倒地處，進入該處二車中間並彎腰，繼有一人自
該二車之間起身，走出車間後左轉等情吻合；上訴人亦當庭坦承
其向陳昱佑所取之物即為本件兇刀，並至上開二車中間曾慶宇倒
地處，上開自二車中間起身之人為其本人；且陳昱佑指稱上訴人
蹲下刺殺曾慶宇二、三刀，亦與該光碟畫面所示，上訴人於當天
上午一時六分五十五秒彎身，迄一時七分一秒起身，其間相距六
秒之情並無矛盾，是陳昱佑此部分證述洵屬可採，上訴人確持刀
刺殺曾慶宇。另以上訴人及陳昱佑均為具正常智識之成年人，皆
明知胸腔乃人體重要臟器密集所在，持刀刺入該部位，可能深及
臟器，造成大量失血死亡之結果，乃陳昱佑竟持刀先刺殺曾慶宇
左側胸部一刀，上訴人知情，卻仍向陳昱佑取刀持以再刺殺曾慶
宇右上胸部、右下胸部及鎖骨外側計三刀，上開刀傷並深及胸腔
，分別造成曾慶宇心臟、肺臟、肝臟破裂，傷勢嚴重；而上訴人
向陳昱佑取刀之初，陳昱佑因事出突然，不知上訴人意圖，推拒
退後乃屬可能之直接反應，且當時刀正藏置陳昱佑褲袋中，陳昱
佑如欲堅拒，上訴人即無從於短短數秒內取得該刀，再參諸上訴
人持刀走向曾慶宇倒地處時，陳昱佑跟隨在後，並無何阻止之舉
，於上訴人持刀刺殺曾慶宇後，續以腳踢曾慶宇頭部，有上開勘
驗光碟筆錄可稽，足徵其確有殺害曾慶宇之犯意。上訴人先雖係
本於傷害曾慶宇之犯意，參與圍毆，嗣已進而另行起意，與陳昱
佑均基於殺人之共同犯意聯絡，由上訴人繼陳昱佑之後，持該刀
刺殺曾慶宇，洵無疑義。為其所憑之證據及認定之理由。並以上
訴人固否認持刀刺殺曾慶宇，辯稱其取刀係應陳昱佑要求，欲將
之交由許翼麟帶離現場，且其係因關心曾慶宇被刺情形，始二次
至曾慶宇倒地處察看等語。然上開光碟內容顯示，上訴人在「享
溫馨 KTV」復興店大門口，向陳昱佑取刀之初，為陳昱佑所拒，
嗣雙方拉扯，上訴人終自陳昱佑口袋內取得刀子，持以前往曾慶
宇倒地處，顯見上訴人取得該刀，係在陳昱佑拒絕下，主動自陳
昱佑口袋中搶得，非出於陳昱佑主動交付甚明；且當時陳昱佑與
上訴人、許翼麟既均同在現場，陳昱佑本可自行將刀攜離現場，
何須委諸他人，縱欲委託，亦無庸輾轉經由上訴人間接交予許翼
麟，而上訴人尤無於取刀後，在現場一再察看曾慶宇傷勢，遲延
該刀被攜離現場之可能。再者，上訴人既自承於案發現場聽聞他
人言及，始知陳昱佑持刀刺殺曾慶宇，並曾向陳昱佑詢問該刀來
源，是上訴人取得該摺疊刀之前，應未見過該摺疊刀刀刃，又其
取刀時，該刀正藏置陳昱佑口袋內，亦應係處於摺收狀態，然上
訴人卻於偵查中指稱該刀刀刃尚不及十公分等語，堪認上訴人取
得該刀後，必已打開該摺疊刀，苟其取得該刀僅為轉交許翼麟，
又何須開啟，益徵上開所辯純屬卸責。又依上開解剖結果，曾慶
宇所受刀傷，右肩一刀，前胸三刀，均位於正面上半身，而曾慶
宇遭陳昱佑以摺疊刀刺殺時，正處於遭上訴人與陳昱佑等多人圍
毆之情況下，衡情曾慶宇既遭圍毆，必會以手抵擋或閃躲，亦難
有張開雙臂，完全空出前胸部位之姿勢，致陳昱佑得以趁隙連續
刺中其前胸三刀及右肩鎖骨外側一刀之可能，堪認許翼麟於第一
審所證陳昱佑刺中曾慶宇一刀等語屬實，其嗣改稱不知陳昱佑刺
中曾慶宇幾刀云云，顯屬迴護之詞。且此亦足以推認曾慶宇右上
胸部割裂傷、右下胸部割裂傷（深及胸腔）及鎖骨外側割裂傷等
刀傷，應係上訴人持刀刺殺所致，上訴人否認犯行，委無足取。
至鑑定人法醫師裴起林於第一審審理中，雖證稱自曾慶宇所受之
刀傷判斷，其遭兇手直接刺殺之可能性較高，躺下被刺的可能性
較少，且因其刀傷部位皆經醫生縫合，造成該刀傷之人數，已無
法判斷，觀其前後左右均有外傷，應不止一人，刀傷應該係一人
所造成云云，似認曾慶宇所受刀傷，並非於其採蹲姿時被刺造成
，且就曾慶宇所受刀傷係一人或多人所為，語焉不詳。然其嗣於
原審證稱若遭很多人持各種不同的刀械刺擊，將會造成前後、左
右、手、腳不同的刀痕，但曾慶宇當時受的刀傷不多，根據其所
受刀痕大小、長度及深度研判，應係同一把刀所造成的可能性比
較高，故推論其傷勢係由一人持同樣一把刀所造成的，依其經驗
，先後二人持同一把刀刺殺被害人之可能機率較小；又曾慶宇肝
、肺臟均有被刺穿情形，因採仰躺姿勢，肝臟位置較低，靠近後
背，觀諸曾慶宇被刺深度，應該是站立時被刺可能性較高，人於
倒地時被刺，仍有可能被刺及肝臟，須視刀之長度及相關位置而
定，因為肝臟位於肋骨下方，故直接往下刺，觸及之機率較低等
語，亦認曾慶宇傷勢係由二人先後持同一把刀所造成，及於仰躺
時遭刺入之可能性雖較小，但仍無法完全排除其可能，而本件依
客觀上之事證觀之，確係陳昱佑與上訴人二人先後持同一把刀造
成，且上訴人係於被害人躺臥時予以刺殺，雖屬機率較少之情形
，但與法醫師裴起林上開證言並無矛盾。而上訴人於被害人躺臥
時持刀刺入曾慶宇深及肝臟、肺臟，益證其殺意之堅。亦於理由
內逐一指駁、說明。復以上訴人行為後，刑法第二十八條已修正
，就共同正犯之範圍限縮為僅共同實行犯罪行為者，而排除陰謀
犯、預備犯之共同正犯，經比較新舊法，以修正後之新法有利於
上訴人。因認上訴人殺害曾慶宇部分之行為，係犯刑法第二百七
十一條第一項之殺人罪。其就此部分行為，與陳昱佑間有犯意聯
絡及行為分擔，均為共同正犯。且以第一審未及比較新舊法；誤
認許翼麟於警詢中，就上訴人殺人部分所為陳述無證據能力，均
顯有可議而屬無可維持，乃將第一審關於殺人部分之不當科刑判
決予以撤銷，改判適用刑法第二條第一項、第二十八條、第二百
七十一條第一項、第三十七條第一項，對上訴人論以共同殺人罪
。並審酌上訴人僅因細故即與陳昱佑基於殺害曾慶宇之犯意聯絡
，於陳昱佑刺殺曾慶宇後，復至曾慶宇倒地處，持刀再刺殺曾慶
宇三刀，行為手段殘忍，並使曾慶宇父母遭喪子之痛，未來之生
活亦受影響，行為惡害非輕，且犯後猶執意否認犯行，毫無悔意
，又未盡力與曾慶宇家屬達成和解等一切情狀，就上訴人殺人部
分，仍量處無期徒刑，並宣告褫奪公權終身。且說明殺害曾慶宇
所用之摺疊刀並未扣案，上訴人及共同正犯陳昱佑復均否認為彼
等所有，爰不宣告沒收。經核於法尚無違誤。上訴人關於原判決
殺人部分之上訴意旨略以：原判決以許翼麟於警詢之陳述，核與
陳昱佑之供述相符，再參諸許翼麟於曾慶宇被殺時確在現場，嗣
且由上訴人將刺殺曾慶宇之摺疊刀交其收受等情，因認許翼麟警
詢時之陳述有證據能力，似由證據之證明力反向推論證據能力，
有違證據法則；原判決就陳昱佑於偵查中之供述，未審酌其陳述
時之外在環境、情況及陳述時之心理狀況等，資為證據能力有無
判斷之依據，而上訴人及其選任辯護人已於原審屢辯稱陳昱佑同
涉犯本件殺人案件，且案發時具軍人身分，為脫免重刑而虛偽陳
述之可能性甚高，是其偵查中之供述應認有顯不可信之情況而無
證據能力，原判決對此亦未說明不採之理由，遽以陳昱佑偵查中
之供述，為認定上訴人有罪判決之基礎，均屬理由不備；上訴人
否認刺殺曾慶宇，所執持刀係受陳昱佑委託轉交他人攜離現場，
非用以殺人之辯解，縱不足採，亦不得因此推論上訴人有殺人犯
行，至陳昱佑雖稱其拒絕上訴人取刀，係為避免上訴人持以殺人
，然其於上訴人取刀後，卻無阻止上訴人趨近曾慶宇之行為，其
證言既與上訴人所辯齟齬，復不符常情，原判決卻仍予採信而捨
上訴人之陳述不採，採證顯然違法；原判決既認上訴人係於曾慶
宇氣息猶存時，予以刺殺，苟屬實在，曾慶宇必反抗呼喊，上訴
人豈能於短暫六秒內對其刺殺三刀，實則曾慶宇並無任何反抗，
乃原判決未詳加辨明，遽為不利上訴人之判斷，同屬理由不備云
云。惟查刑事訴訟法第一百五十九條之一規定檢察官於偵查程序
取得之被告以外之人之陳述，原則上，具有證據能力，僅於顯有
不可信之例外情況，始無證據能力；而所謂「顯有不可信」，係
指其不可信之情形，甚為顯然者，固非以絕對不須經過調查程序
為條件，然須從卷證本身，綜合訊問時之外部情況，為形式上觀
察，即可發現，無待進一步為實質調查；苟是否不可信尚待實質
調查，即與顯有不可信之意義不符。此與具有證據能力之供述證
據，其實質之證明力如何，仍待法院綜合全辯論意旨及調查證據
資料所得，依法認定者不同。陳昱佑是否為本件殺人犯行之共同
正犯及其具有軍人身分，對其於偵查中陳述憑信性之高低，並無
必然之影響，自不足據以認定其偵查中之供述，有顯不可信之情
形，是原判決認之有證據能力，於法並無不合。又原判決認定上
訴人持刀刺殺曾慶宇，除引用許翼麟警詢中之供述為其論據外，
併援引陳昱佑於第一審審理中供證，佐以現場光碟勘驗筆錄及上
訴人上開部分自白為其認定之憑據，是縱除去許翼麟警詢中之供
述，尚不致動搖上訴人刺殺曾慶宇事實之認定，原判決就許翼麟
警詢中陳述有無證據能力之認定是否適法，即於判決不生影響，
亦不得執為第三審上訴之理由。而其餘關於殺人部分之上訴意旨
，或仍執其對法律適用上顯然誤解之陳詞，指摘原判決違法，或
徒憑個人主觀意見，對原審職權之適法行使，漫事爭論，或就原
判決理由已詳為論斷之事項，任意指摘。是此部分上訴俱難認有
理由，應予駁回。
二、傷害部分：
按最重本刑為三年以下有期徒刑、拘役或專科罰金之罪，經第二
審判決者，不得上訴於第三審法院，刑事訴訟法第三百七十六條
第一款定有明文。上訴人被訴傷害部分，原審係依刑法第二百七
十七條第一項論處罪刑，該罪最重本刑為三年有期徒刑，依上開
說明，既經第二審判決，自不得上訴於第三審法院。上訴人復就
此部分一併提起上訴，顯為法所不許，應予駁回。
據上論結，應依刑事訴訟法第三百九十六條第一項、第三百九十
五條前段，判決如主文。
中    華    民    國  九十七  年    三    月   十三   日
                      最高法院刑事第五庭
                          審判長法官  張  淳  淙
                                法官  劉  介  民
                                法官  張  春  福
                                法官  蔡  彩  貞
                                法官  林  俊  益
      本件正本證明與原本無異
                                      書  記  官
中    華    民    國  九十七  年    三    月   十九   日
                                                 H


司法院資訊處製作；財團法人民間司法改革基金會備份。
